【裁判字號】    99,自,16
【裁判日期】    991015
【裁判案由】    誣告
【裁判全文】
臺灣臺北地方法院刑事裁定                99年度自字第16號
自  訴  人  乙○○
自訴代理人  李勝雄律師
被      告  甲○○
上列被告因誣告案件，經自訴人提起自訴，本院裁定如下：
    主  文
自訴駁回。
    理  由
一、自訴意旨略以：自訴人乙○○係址設臺北縣三重市○○街
    210巷3號1樓「弘美室內裝修工程有限公司（下稱弘美公司
    ）」負責人，與周聖主（已死亡）間有支票債款糾紛，於民
    國94年7月間，因公司工地主任楊勝欽之介紹而認識被告甲
    ○○，被告聽聞上開支票債務糾紛後，即聲稱可為自訴人處
    理該票據債務問題，自訴人遂委託被告處理。於94年7月26
    日下午2時許，被告要自訴人邀周聖主至弘美公司，由被告
    與周聖主洽談債務事宜，被告另邀約自訴人所不認識之陳慧
    群、朱文鋒、黃俊傑，迨自訴人與周聖主至弘美公司後，被
    告即擅自決定將周聖主押往桃園中壢市○○路桃園大圳附近
    某處空屋，自訴人前往該處找被告與周聖主洽談，惟因周聖
    主仍拒絕該解決方法，自訴人即先行離去，由被告與周聖主
    繼續洽談。不料，周聖主仍然拒絕，被告乃擅自命陳慧群等
    人將周聖帶往被告所有之桃園市○○市○○路96巷13號4樓
    之2公寓拘禁，並餵食周聖主安眠藥以控制其行動，嗣於同
    月28日下午4、5時許，被告與陳慧群等人決定將周聖主殺害
    後，旋即由黃俊傑駕駛車號Z2–7512號自小客車，載同周聖
    主、朱文鋒，陳慧群與被告則駕駛車號H7–2776號自小客車
    ，自上址公寓出發，沿途購買帆雨布、膠帶及大型黑色塑膠
    袋等物預為殺人棄屍之用，迨至臺北縣新莊市○○路山區之
    「廣濟幹41號」電線桿前，因見渺無人跡，由被告與陳慧群
    在旁把風，黃俊傑抓住周聖主之身體，朱文鋒以雙手摀住周
    聖主之口鼻，其2人並以塑膠袋蒙住周聖主頭部，再將綁在
    頸部之塑膠袋開口處，以膠帶纏繞密封，且以膠帶綑綁周聖
    主雙手、雙腳，再以大型黑色塑膠袋套住周聖主身體，再用
    膠帶層層密封，最後再以帆布包裹後，將周聖主推落山谷，
    造成周聖主窒息死亡，該案嗣經宜蘭縣警察局查獲，並由臺
    灣宜蘭地方法院檢察署（下稱宜蘭地檢署）檢察官偵辦並起
    訴。詎被告明知周聖主係其擅自決意殺害，而與陳慧群、朱
    文鋒、黃俊傑共同殺害並棄屍，自訴人並不知情亦未參與犯
    行，竟基於使自訴人受刑事處分之意圖，於該案遭警逮捕後
    ，於94年9月28日偵訊時，向檢察官誣指：在丟棄車輛的前1
    天，伊等已經計畫要把周聖主殺掉，「小黑」（陳慧群）打
    電話給我說周聖主都不配合，所以要處理他，我就打電話給
    自訴人說「『小黑』說周聖主都不配合，要把他處理掉」，
    自訴人就說「好」，這通電話是約在林口交流道前的事」等
    語；復於臺灣宜蘭地方法院（下稱宜蘭地院）、臺灣高等法
    院更一審98年6月30日庭訊時，仍繼續誣指：在秀山路時，
    陳慧群要我打電話給自訴人詢問，總共打兩通，自訴人在第
    2 通時同意殺人，其餘如自白書所載」等語，企圖脫免其殺
    人主謀罪責於無辜不知情之自訴人，使自訴人遭宜蘭地檢署
    檢察官以94年度偵字第2894、3047號提起公訴，案經宜蘭地
    院94年度重訴字第10號、臺灣高等法院96年度上重更(一)字第
    50 號及最高法院98年度台上字第6425號判決自訴人殺人罪
    責確定，被告涉犯刑法第169條第1項之誣告罪嫌云云。
二、按法院或受命法官於自訴案件第一次審判期日前訊問及調查
    結果，如認為被告犯罪嫌疑不足者，得以裁定駁回自訴，刑
    事訴訟法第326條第3項、第1項及同法第252條第10款分別定
    有明文。次按被告未經審判證明有罪確定前，推定其為無罪
    。犯罪事實應依證據認定之，無證據不得認定犯罪事實；不
    能證明被告犯罪者，應諭知無罪之判決，刑事訴訟法第154
    條、第301條第1項分別定有明文。而事實之認定，應憑證據
    ，如未能發現相當證據，或證據不足以證明，自不能以推測
    或擬制之方法，為裁判基礎；再認定犯罪事實，所憑之證據
    ，雖不以直接證據為限，間接證據亦包括在內，然無論直接
    或間接證據，其為訴訟上之證明，須於通常一般之人均不至
    於有所懷疑，而得確信其為真實之程度者，始得據之為有罪
    之認定，倘其證明尚未達到此一程度，而有合理性懷疑之存
    在時，即無從為有罪之認定（最高法院40年台上字第86號、
    76年台上字第4986號判例可資參照）。次按刑法上之誣告罪
    ，以意圖他人受刑事或懲戒處分，向該管公務員誣告為構成
    要件，故該項犯罪，不特須指出其具體事實，足以使人受刑
    事或懲戒處分，且須明知其為虛偽，具有故意構陷之情形始
    能成立；而告訴人所訴事實，不能證明其係實在，對於被訴
    人為不起訴處分確定者，是否構成誣告罪，尚應就其有無虛
    構誣告之故意為斷，並非當然可以誣告罪相繩（同院22年上
    字第3368號、59年台上字第581號判例意旨可參）；再按若
    因公務員之推問而為不利他人之陳述，縱其陳述涉於虛偽，
    除具有同條第2項之情形，即與誣告罪之要件不符（同院25
    年上字第2925號判例亦可參照）。至所謂虛構事實，則係指
    明知無此事實而故意捏造者而言，若係出於誤信、誤解、誤
    認或懷疑有此事實，或對事實誇大其詞，或資為訟爭上之攻
    擊、防禦方法，或其目的在求判明是非曲直者，均不得謂屬
    誣告。
三、自訴人認被告涉犯誣告罪嫌，無非係以(1)、被告與陳慧群、
    朱文鋒、黃俊傑等人間之通聯紀錄，並無與自訴人之通聯紀
    錄；(2)、被告與陳慧群、朱文鋒、黃俊傑等人相關案情、行
    程之供述，足認周聖主係在94年7月28日晚上7時至9時遭殺
    害，臺灣高等法院96年度上重更(一)字第50號判決認定周聖主
    遭殺害之時間為晚上11時38分以後一節，顯有錯誤，足認被
    告明知自訴人並未參與共同殺人犯行，竟仍虛構事實誣指自
    訴人涉犯殺人罪嫌，足其有使自訴人受刑事處分之不法意圖
    為其主要論據。訊據被告甲○○，堅詞否認有何被訴誣告之
    犯行，辯稱：我當時所述都是事實，只是因為緊張或軟弱，
    所以陳述的時候，關於時間、地點有點不一致，我說的都是
    事實，並沒有誣告等語。經查：
(一)、本件自訴人涉嫌與被告、案外人陳慧群、朱文鋒、黃俊傑等
    人共同殺害周聖主一案，經宜蘭地檢署檢察官以94年度偵字
    第2894號、第3047號提起公訴，經宜蘭地院以94年度重訴字
    第10號判決後，自訴人不服提起上訴，經臺灣高等法院以96
    年度上重更(一)字第50號判決撤銷原判決，就自訴人部分，依
    刑法第28條、第271條第1項之規定，判處無期徒刑，褫奪公
    權終身，自訴人不服提起上訴，經最高法院以98年度台上字
    第6425號判決駁回上訴確定等情，業據本院調取前開全部卷
    宗核閱無訛，並有上開刑事前決、臺灣高等法院被告前案紀
    錄表在卷可按。此部分事實，堪以認定，難認被告有何虛構
    事實之行為。又觀諸被告於94年9月28日偵訊之過程，檢察
    官係以被告身分訊問之，經檢察官訊問：「周聖主怎麼死的
    ？」，被告答以：「就在丟棄車輛的前一天，我們已經計劃
    好要把周聖主殺掉，小黑打電話跟我說，周先生都不配合，
    所以要處理他，我與他們約在林口交流道，我開我的車，小
    黑、大頭、巴吉仔開周聖主的車，我們會合後一起上去山區
    ，大頭先用手摀住周聖主的鼻子，等他沒有氣就用膠布綁他
    的頭，巴吉也有綁…等語，檢察官復問以：「小黑說周聖主
    都不配合時，你們有無打電話給乙○○？」，被告復回答：
    「有，是我打給乙○○，說小黑說周聖主都不配合，這樣不
    行，要把他處理掉，乙○○就說好…」等語，可知被告係在
    檢察官訊問殺害周聖主之經過情形時，始為不利自訴人之陳
    述，揆諸前開說明，縱其陳述內容有虛偽、隱匿之處，亦與
    誣告之要件不符。況被告當時陳述之目的，乃係自白其參與
    犯罪之經過，本無使他人受刑事訴追之請求，並無申告自訴
    人殺人，使其受刑事訴追之意思，參以，被告所涉殺人部分
    ，亦經臺灣高等法院以同上刑事判決判處無期徒刑，褫奪公
    權終身確定一節，亦有同上刑事判決、臺灣高等法院被告前
    案紀錄表可按，益徵被告並無為減輕罪責而誣指他人犯罪之
    意至明，否則其儘可將罪責再推予同案被告以分擔責任。從
    而，被告陳述之目的，並無使自訴人受刑事訴追之請求，亦
    無申告自訴人受刑事訴追之意圖，應堪認定。
(二)、自訴人雖指述：前開刑事判決認定之被害人遭殺害時間，與
    事實不符，且被告陳述不一致，有誣告自訴人之情等語，惟
    為被告所堅決否認，並以前揭情詞置辯。而依前所述，自訴
    人被訴殺人案件，法院業已判決自訴人有罪，且經三審定讞
    在案，難認被告有何虛構事實，誣告自訴人受刑事訴追之情
    。至於自訴人指訴：前開刑事判決認定之被害人遭殺害時間
    ，與事實不符一節，要屬法院於證據取捨之情形下，所為之
    事實認定結果，況前案認定自訴人確有參與殺人犯行，亦非
    單僅被告之供述為其唯一論據基礎，縱令被告陳述之內容略
    有不一致，亦無從據此以推認被告有何誣告之行為及意圖，
    此外，自訴人迄未提出可證明被告有何虛構事實、意圖陷自
    訴人於罪之證據，應認為被告涉犯誣告行為之犯罪嫌疑顯有
    不足。
四、綜上所述，本件自訴人自訴被告誣告罪嫌，均查無積極證據
    可以認定犯罪事實，被告之罪嫌顯有未足，核屬刑事訴訟法
    第252條第10款之情形，揆諸首揭法條意旨，本件自訴應予
    以裁定駁回。
據上論斷，應依刑事訴訟法第326條第3項、第252條第10款，裁
定如主文。
中    華    民    國    99    年    10    月    15    日
                  刑事第十四庭  審判長法  官  吳冠霆
                                      法  官  陳琪媛
                                      法  官  李殷君
上正本證明與原本無異。
如不服本裁定，應於裁定送達後5日內向本院提出抗告狀。
                                      書記官  殷玉芬
中    華    民    國    99    年    10    月    19    日

司法院資訊處製作；財團法人民間司法改革基金會備份。
